ACORDAO-COMPLETO-2394073

ACÓRDÃO 1463/2020 ATA 6/2020 - SEGUNDA CÂMARA

VISTO, relatado e discutido o ato de pensão civil instituída por Edvaldo Barreto de Farias, ex-servidor da Superintendência Federal de Agricultura, Pecuária e Abastecimento no Estado de Pernambuco, em favor de Alyne Helem Silva de Farias e Ana Lúcia da Silva.
ACORDAM os ministros do Tribunal de Contas da União, reunidos em sessão da 2ª Câmara, ante as razões expostas pela relatora, e com fundamento nos artigos 71, inciso III, da Constituição Federal de 1988, 1º, inciso V, e 39, incisos I e II, da Lei 8.443/1992 e no art. 260 do Regimento Interno do TCU, em:
9.1. considerar prejudicada, por inépcia, a análise do ato de alteração de concessão da pensão civil instituída por Edvaldo Barreto de Farias;
9.2. determinar à Superintendência Federal de Agricultura, Pecuária e Abastecimento no Estado de Pernambuco que registre os atos inicial e de alteração de concessão de pensão civil de Edvaldo Barreto de Farias no sistema e-Pessoal e os submeta a registro no prazo de 30 (trinta) dias, contados da ciência desta decisão;
9.3. determinar à Secretaria de Fiscalização de Pessoal que proceda à correção do nome da pensionista no Sistema e-Pessoal, com vistas a constar “Alyne Helem Silva de Farias”; 
9.4. dar ciência desta deliberação à Superintendência Federal de Agricultura, Pecuária e Abastecimento no Estado de Pernambuco e às interessadas.

Ato de alteração de pensão civil de ex-servidor da Superintendência Federal de Agricultura, Pecuária e Abastecimento no Estado de Pernambuco.

Segunda Câmara

3. Interessadas: Alyne Helem Silva de Farias (CPF XXX.640.844-XX) e Ana Lúcia da Silva (CPF XXX.424.034-XX).

13.1. Ministros presentes: Augusto Nardes (na Presidência), Aroldo Cedraz, Raimundo Carreiro e Ana Arraes (Relatora).
13.2. Ministro-Substituto presente: André Luís de Carvalho.

ANA ARRAES

Transcrevo a seguir a instrução elaborada na Secretaria de Fiscalização de Pessoal - Sefip, que obteve a concordância do dirigente da unidade (peças 4 e 5) :
“INTRODUÇÃO
Trata-se de ato de concessão de pensão civil de Edvaldo Barreto de Farias, submetido, para fins de registro, à apreciação do Tribunal de Contas da União (TCU) , de acordo com o art. 71, inciso III, da Constituição Federal. O ato foi cadastrado e disponibilizado ao TCU por intermédio do Sistema de Apreciação e Registro de Atos de Admissão e Concessões (Sisac) , na forma do art. 2º, caput e incisos I a VI, e 4º, caput, da Instrução Normativa - TCU 78/2018.
Ao benefício pensional instituído por Edvaldo Barreto de Farias habilitaram-se Alyne Helena Silva de Farias (na condição de filha) e Ana Lucia da Silva (na condição de viúva) .
EXAME TÉCNICO
Procedimentos aplicados
Os procedimentos para exame, apreciação e registro de atos de pessoal encontram-se estabelecidos na Instrução Normativa TCU 55/2007 e na Resolução TCU 206/2007. Essas normas dispõem, em seus arts. 4º, § 2º, e 3º, § 3º, respectivamente, que os atos de pessoal disponibilizados por meio do Sisac devem ser submetidos à crítica automatizada do próprio sistema, com base em parâmetros predefinidos.
Relativamente aos atos de concessão de pensão civil, as rotinas de crítica das informações cadastradas no Sisac foram elaboradas e validadas levando-se em conta as peculiaridades desses atos. Os itens de verificação do sistema compreendem prazos e fundamentos legais, assim como eventuais ocorrências de acumulação. Trata-se de verificações mais abrangentes, minuciosas e precisas do que aquelas que podem ser realizadas por mãos humanas, proporcionando um nível de segurança ainda maior.
Além da crítica automatizada, há verificação humana adicional no caso de haver alertas do sistema ou informações não formatadas, como esclarecimentos do gestor ou do controle interno.
As críticas também consideram os registros do Sistema Integrado de Administração de Recursos Humanos (Siape) . O Siape disponibiliza informações atualizadas sobre as parcelas que integram os proventos, diferentemente, portanto, do Sisac, que informa as parcelas no momento do registro do ato.
Essa confrontação com o Siape fornece uma visão atual e verdadeira da situação, o que permite descaracterizar irregularidades e inconsistências que, embora constantes do Sisac, já foram corrigidas.
Exame das constatações
Inépcia - Ato de alteração sem inicial na base
Trata-se de ato de alteração de concessão de pensão civil sendo que o Gestor de Pessoal informou que o ato inicial não foi registrado ou foi registrado no Sistema Sisac. Todavia, ao consultar as bases do sistema Sisac, detectou-se que não há registro do ato inicial neste Tribunal e nem mesmo no Controle Interno. Ademais, em consulta ao Sistema E-Pessoal, também não consta ato inicial de concessão de pensão civil do interessado em nenhuma das instâncias (Gestor, Controle Interno e TCU) .
Assim, em razão da inexistência de ato inicial, esta Unidade Técnica não consegue emitir com precisão parecer sobre a legalidade do ato de alteração em destaque.
Nessa situação, com base no art. 260, § 6º, do Regimento Interno deste Tribunal, propõe-se que a análise do ato seja considerada prejudicada, por inépcia, uma vez que a omissão no envio do ato inicial de aposentadoria impossibilita esta Unidade Técnica a emitir parecer sobre a legalidade do ato ora submetido a exame. Esse foi o entendimento do Acórdão 2899/2019-TCU-Primeira Câmara, de relatoria do min. Vital do Rêgo.
CONCLUSÃO
A abrangência e a profundidade das verificações levadas a efeito fundamentam convicção de que a análise do ato em destaque pode ser considerada prejudicada, por inépcia, com base no art. 260, § 6º, do Regimento Interno deste Tribunal.
PROPOSTA DE ENCAMINHAMENTO
Ante o exposto, com fundamento no art. 71, inciso III, da Constituição Federal, no art. 1º, inciso V, e art. 39, incisos I e II, da Lei 8.443/1992, no art. 260 do Regimento Interno do Tribunal de Contas da União, propõe-se:
a) considerar prejudicada, por inépcia, a análise do ato constante do presente processo;
b) determinar ao órgão/entidade de origem que registre o ato inicial e alteração de concessão de pensão civil do interessado no Sistema E-Pessoal e submeta-os a registro no prazo de trinta dias, contados da ciência desta decisão.”
Reproduzo, na sequência, o parecer discordante do Ministério Público junto ao TCU (peça 7) :
	“Versam os autos sobre o ato de alteração de pensão civil instituída por Edvaldo Barreto de Farias, ex-servidor vinculado à Superintendência Federal de Agricultura, Pecuária e Abastecimento no Estado de Pernambuco.
2.	A Secretaria de Fiscalização de Pessoal propõe que o ato em análise seja considerado prejudicado, por inépcia, uma vez que corresponde a alteração de concessão cujo ato inicial não consta das bases do Tribunal. Por isso, defende que não há informações suficientes para a apreciação da concessão pela Corte de Contas (pareceres uniformes de peças n.ºs 4 e 5) .
3.	Com as devidas vênias, entendemos que o formulário em questão detém todos os dados necessários à análise de mérito. O ato contempla a aplicação do direito à paridade no benefício, por força do advento da Emenda Constitucional n.º 70/2012 (peça n.º 2) .
4.	Pela verificação dos dados constantes do ato, juntamente com os dados extraídos do Siape (peça n.º 6) , não identificamos nenhuma irregularidade capaz de macular a concessão em exame, razão pela qual opinamos pela legalidade e registro da pensão.
5.	Por todo o exposto, com as devidas vênias do encaminhamento proposto pela unidade técnica às peças n.ºs 4 e 5, esta representante do Ministério Público de Contas propõe ao Tribunal que considere legal e ordene o registro ao ato de pensão de peça n.º 2.”
É o relatório.

não há.

Procuradora-geral Cristina Machado da Costa e Silva.

PENSÃO CIVIL. AUSÊNCIA DE REGISTRO DO ATO INICIAL. ANÁLISE PREJUDICADA POR INÉPCIA. DETERMINAÇÕES.

PENSÃO CIVIL (PCIV)

Secretaria de Fiscalização de Pessoal - Sefip.

Trata-se de ato de concessão de pensão civil de Edvaldo Barreto de Farias, ex-servidor da Superintendência Federal de Agricultura, Pecuária e Abastecimento no Estado de Pernambuco, em favor de Alyne Helem Silva de Farias (na condição de filha) e de Ana Lúcia da Silva (na condição de viúva) .
Examinando a documentação relativa ao ato, a Secretaria de Fiscalização de Pessoal - Sefip identificou que não há registro do ato inicial em nenhuma das instâncias: gestor, controle interno e TCU. Em razão disso, com base no §6º do art. 260 do Regimento Interno desta Casa, propõe que a análise do ato em tela seja considerada prejudicada, por inépcia, com determinação ao órgão de origem para que registre os atos inicial e de alteração de concessão de pensão civil do interessado no Sistema e-Pessoal e os submeta a registro nesta Corte de Contas.
A procuradora-geral, Cristina Machado da Costa e Silva, representando o Ministério Público junto ao TCU, discordou dessa proposta por entender que, além de haver nos autos dados suficientes para a realização da análise de mérito, não identificou qualquer irregularidade capaz de macular a concessão em exame. Em decorrência, opinou pela legalidade e registro da pensão.
Pedindo vênias à douta procuradora, acompanho a opinião firmada pela unidade instrutiva. Entendo que a omissão no envio do ato inicial de aposentadoria de Edvaldo Barreto de Farias impossibilita a emissão de parecer sobre a legalidade do ato ora submetido a exame. 
Em razão disso, considero que a análise desse ato está prejudicada, por inépcia, e que é necessário o registro dos atos inicial e de alteração de concessão de pensão civil do interessado no Sistema e-Pessoal, pela Superintendência Federal de Agricultura, Pecuária e Abastecimento no Estado de Pernambuco, para que esta, posteriormente, os submeta a exame desta Corte.
Por fim, verifico que o nome Alyne Helem Silva de Farias foi redigido incorretamente no sistema e-Pessoal, conforme consulta realizada no Sistema CPF da Receita Federal. Consta naquele sistema “Alyne Helena Silva de Farias” (peça 2, p. 3) . Dessa forma, cabe determinar à Sefip que proceda à correção do nome da pensionista.
	Ante o exposto, acolhendo a proposta da Sefip, voto por que o Tribunal adote a minuta de acórdão que submeto à consideração deste Colegiado.
TCU, Sala das Sessões Ministro Luciano Brandão Alves de Souza, em 10 de março de 2020.
ANA ARRAES 
Relatora